---
title: "Guía para Crear y Agregar un Single Script"
author: 
  - name: "Rincon-Parra VJ"
    email: "rincon-v@javeriana.edu.co"
affiliation: "Instituto de Investigación de Recursos Biológicos Alexander von Humboldt - IAvH"
output: 
  #md_document:
  github_document:
    md_extension: +gfm_auto_identifiers
    preserve_yaml: true
    toc: true
    toc_depth: 6
---

Este tutorial describe los pasos necesarios para crear un `Single Script` y agregarlo a la plataforma Bon in a Box. Estos códigos corresponden a bloques de código diseñados para realizar tareas específicas de principio a fin. Cada `Single Script` está diseñado para recibir ciertos parámetros y argumentos como entradas, procesar estas entradas mediante el código interno y luego generar salidas específicas basadas en el procesamiento realizado.

## Componentes del script

Los `Single Script` constan de dos componentes principales: un bloque de código y un archivo en formato YML asociado.

* Bloque de código: Contiene el código y las instrucciones de ejecución del algoritmo y análisis requerido.
* Archivo YAML: Define la configuración de entradas y salidas de ese código, así como los parámetros necesarios para su ejecución. Este archivo actúa como un puente que permite a los usuarios configurar el código a través de una interfaz amigable, asegurando que los datos sean correctamente interpretados y utilizados por el código subyacente.

## Archivos YML

Los archivos YML son un formato de serialización de datos que se utiliza para la configuración de archivos. En Bon in a Box, los archivos YML definen la configuración de entradas y salidas del código, así como los parámetros necesarios para ejecutar un script. Actúan como un puente entre la interfaz de usuario y el código subyacente.

### Creación y Estructura de Archivos YML
Aunque los archivos YML pueden generarse desde cualquier editor de texto, se recomienda organizarlos en [Visual Studio Code]() para facilitar su organización. La correcta indentación y los saltos de línea son cruciales, ya que errores en el formato pueden impedir su inclusión en la plataforma.

En Bon in a Box, los archivos YML siguen una estructura específica, detallada en la [documentación oficial de bon in a box](https://github.com/GEO-BON/bon-in-a-box-pipeline-engine/blob/main/README-user.md#describing-a-script), que debe incluir como minimo los siguientes elementos principales:

- `script`: Nombre del código subyacente al YML, incluyendo su extensión (ej. `myScript.R`). Debe ubicarse en el mismo folder que el YML para una correcta conexión.
- `name`: Etiqueta con la que aparecerá el script en la interfaz de Bon in a Box.
- `description`: Breve descripción del objetivo y procesamiento del código.
- Lista de `input`: Argumentos de entrada que el script necesita. Los inputs tienen una línea example donde se definen los valores de ejemplo por defecto.
- Lista de `output`: Resultados que el script genera como salida.

```
script: # script file with extension, such as "myScript.py".
name: # short name, such as My Script
description: # Targetted to those who will interpret pipeline results and edit pipelines.
author: # 1 to many
  - name: # Full name
    email: # Optional, email address of the author. This will be publicly available.
    identifier: # Optional, full URL of a unique digital identifier, such as an ORCID.
license: # Optional. If unspecified, the project's MIT license will apply.
external_link: # Optional, link to a separate project, github repo, etc.
timeout: # Optional, in minutes. By defaults steps time out after 1h to avoid hung process to consume resources. It can be made longer for heavy processes.

inputs: # 0 to many
  key: # replace the word "key" by a snake case identifier for this input
    label: # Human-readable version of the name
    description: # Targetted to those who will interpret pipeline results and edit pipelines.
    type: # see below
    example: # will also be used as default value, can be null

outputs: # 1 to many
  key:
    label:
    description:
    type:
    example: # optional, for documentation purpose only

references: # 0 to many
  - text: # plain text reference
    doi: # link
```

Cada input y output comienza nombrándose con una `key` cuyo valor asignado será el mismo que se usará en el código para referenciarla. Esto es crucial, ya que cambios en estos parámetros pueden hacer que el código no interprete correctamente los inputs y outputs definidos. Además, estos elementos incluyen parámetros como label, description y type. Los tipos de archivo admitidos están descritos en la sección input and output types de la [documentación oficial de bon in a box](https://github.com/GEO-BON/bon-in-a-box-pipeline-engine/blob/main/README-user.md#describing-a-script) y corresponden a [MIME media types](https://www.iana.org/assignments/media-types/media-types.xhtml).

## Bloque de Código - Script
La definición del YML permite la visualización de sus parámetros en la plataforma de Bon in a Box, donde pueden ejecutarse ya sea como `Single Script` o como `pipeline` integrado con otros códigos. Sin embargo, para que la ejecución se realice de forma efectiva, el código asociado debe estructurarse lógicamente.

El código debe guardarse con el mismo nombre y extensión especificados en el parámetro script del YML. Cuando se oprime `run` en Bon in a Box, el servidor crea una carpeta con el nombre del código dentro de la ruta ~/output del servidor. En esa carpeta, para cada ejecución, se genera una carpeta con nombre temporal en la que se crea un archivo input.json con las entradas especificadas. El código leerá ese archivo y lo usará para la ejecución.

### Componentes minimos de código
Para este ejemplo, utilizaremos un código en R, pero la misma lógica aplica para códigos en Python o Julia.

#### Parámetros de Sesión
##### Instalar Librerías

La ejecución de códigos se respalda en el uso de librerías o paquetes. Estas deben estar instaladas en el servidor del repositorio para la correcta ejecución del código. Es recomendable listar las librerías necesarias en packagesNeed y validar cuáles no están instaladas para proceder a instalarlas.

```{r,  eval=F, echo=T, results='hide', warning= F, message = F}
# Install necessary libraries - packages  
packagesPrev<- installed.packages()[,"Package"] # Check and get a list of installed packages in this machine and R version
packagesNeed<- c("magrittr", "dplyr", "plyr", "ggplot2", "tibble", "pbapply", "rredlist", "plyr", "reshape2") # Define the list of required packages to run the script
new.packages <- packagesNeed[!(packagesNeed %in% packagesPrev)]; if(length(new.packages)) {install.packages(new.packages, binary=T, force=T, dependencies = F, repos= "https://packagemanager.posit.co/cran/__linux__/jammy/latest")} # Check and install required packages that are not previously installed
```

##### Cargar Librerías
Una vez instaladas, las librerías deben cargarse. Es recomendable llamar las funciones específicas de las librerías directamente mediante :: para no sobrecargar el servidor.

```{r,  eval=F, echo=T, results='hide', warning= F, message = F}
# Load libraries
packagesList<-list("magrittr", "rredlist", "ggplot2") # Explicitly list the required packages throughout the entire routine. Explicitly listing the required packages throughout the routine ensures that only the necessary packages are listed. Unlike 'packagesNeed', this list includes packages with functions that cannot be directly called using the '::' syntax. By using '::', specific functions or objects from a package can be accessed directly without loading the entire package. Loading an entire package involves loading all the functions and objects 
lapply(packagesList, library, character.only = TRUE)  # Load libraries - packages  

```

##### Establecer Entorno de Trabajo

Para completar el puente entre el código y el YML, es necesario que el código lea el archivo `input.json` generado por el YML subyacente. Para esto, el servidor usa la función Sys.setenv hacia la ruta del folder `output` donde se almacena. Esto crea en el entorno del código en el servidor una variable outputFolder con la ruta completa del folder `output` desde donde leer `input.json`. Además, sobre esa ruta se deben guardar todos los resultados para su visualización y descarga.

Sin embargo, para facilitar la depuración y pruebas del código, se añaden unas líneas de lectura del outputFolder fuera del servidor. Esta línea tiene un condicional que solo se ejecuta fuera del servidor, y lo que hace es completar las rutas del repositorio al entorno de la máquina local para pruebas.

```{r,  eval=F, echo=T, results='hide', warning= F, message = F}
Sys.setenv(outputFolder = "/path/to/output/folder")

# Option 2: Recommended for debugging purposes to be used as a testing environment. This is designed to facilitate script testing and correction
if ( (!exists("outputFolder"))  ) {
  outputFolder<- {x<- this.path::this.path();  file_prev<-  paste0(gsub("/scripts.*", "/output", x), gsub("^.*/scripts", "", x)  ); options<- tools::file_path_sans_ext(file_prev) %>% {c(., paste0(., ".R"), paste0(., "_R"))}; folder_out<- options %>% {.[file.exists(.)]} %>% {.[which.max(sapply(., function(info) file.info(info)$mtime))]}; folder_final<- list.files(folder_out, full.names = T) %>% {.[which.max(sapply(., function(info) file.info(info)$mtime))]} }
}
```

Con outputFolder definido, las siguientes líneas cargan `input.json` con las entradas y hacen algunos ajustes para su correcta lectura posterior.

```{r,  eval=F, echo=T, results='hide', warning= F, message = F}

# Set the 'input' environment variables. The 'input' environment contains the specified inputs from the ByB platform.
# The input file 'input.json' is generated by executing the 'Run Script' command in the ByB platform.
input <- rjson::fromJSON(file=file.path(outputFolder, "input.json")) # Load input file

# This section adjusts the input values based on specific conditions to rectify and prevent errors in the input paths
input<- lapply(input, function(x) { if (!is.null(x) && length(x) > 0 && grepl("/", x) && !grepl("http://", x)  ) { 
  sub("/output/.*", "/output", outputFolder) %>% dirname() %>%  file.path(x) %>% {gsub("//+", "/", .)}  } else{x} }) 

```

#### Ejecucion del código
Con el entorno de trabajo establecido, ya se tienen todas las entradas necesarias para la ejecución del código. El archivo `input.json` se convierte en una lista llamada `input` dentro del entorno de R. Como cualquier lista en este entorno, puede citarse simplemente usando $ o nombrando el elemento directamente como input[[elemento]].

Con esto establecido, se debe ejecutar el código normalmente. Es importante que el código esté bien documentado con comentarios internos para facilitar su entendimiento y mantenimiento. Algunos consejos de buenas prácticas de documentación están detallados en [Buneas practicas de docucumentación y comentarios en R]()

####	Exportar resultados
Una vez se obtengan los resultados del código, estos deben exportarse de la manera preferida. Por ejemplo, un archivo CSV se exporta con la función write.csv o cualquier otra función equivalente que genere un archivo de ese tipo o extensión. Se recomienda que en el código se especifique explícitamente la ruta completa del archivo exportado y que se guarde en la ruta establecida como elemento outputFolder, para así facilitar su referenciación posterior.

```{r,  eval=F, echo=T, results='hide', warning= F, message = F}
## Write results ####  
IUCN_historyAssesment_data_path<- file.path(outputFolder, paste0("IUCN_historyAssesment_data", ".csv")) # Define the file path 
write.csv(IUCN_historyAssesment_data, IUCN_historyAssesment_data_path, row.names = F) # write result

```

Todas estas rutas deben incorporarse en una lista output cuyos nombres deben ser equivalentes a los elementos nombrados en la lista output del YML. Esto es necesario porque Bon in a Box espera esos argumentos para disponer la visualización y posibilidad de descarga de esos archivos. Con la lista generada, el último paso es exportarla como un archivo JSON en el outputFolder para completar el proceso.

```{r,  eval=F, echo=T, results='hide', warning= F, message = F}
# Define final output list
output<- list(IUCN_historyAssesment_data= IUCN_historyAssesment_data_path)

#### Outputing result to JSON ####

# Write the output list to the 'output.json' file in JSON format
setwd(outputFolder)
jsonlite::write_json(output, "output.json", auto_unbox = TRUE, pretty = TRUE)
```

####	Probar y Validar el Script







